【裁判字號】    98,再,44
【裁判日期】    990427
【裁判案由】    履行契約
【裁判全文】
臺灣高等法院民事判決                    98年度再字第44號
再審  原告  丁○○
            戊○○
            己○○
            庚○○
再審  被告  甲○○
            乙○○
            丙○
共      同
訴訟代理人  胡致中律師
            余鐘柳律師
上列當事人間請求履行契約事件，再審原告對於中華民國98年3
月18日本院97年度上字第268號確定判決，提起再審之訴，本院
於99年4月13日言詞辯論終結，判決如下：
    主      文
再審之訴駁回。
再審訴訟費用由再審原告連帶負擔。
    事實及理由
壹、程序方面：
一、按民法第275條規定連帶債務人中之一人受確定判決，而其
    判決非基於該債務人之個人關係者，為他債務人之利益亦生
    效力，故債權人以各連帶債務人為共同被告提起給付之訴，
    被告一人提出非基於其個人關係之抗辯有理由者，對於被告
    各人即屬必須合一確定，自應適用民事訴訟法第56條第1項
    之規定，最高法院著有33年上字第4810號判例可資參照。又
    再審之訴，在形式上雖為一程序上之新開，但在實質上則為
    前訴訟程序之再開及續行。因之，前訴訟程序之訴訟標的，
    既必須合一確定，其共同訴訟人中之一人提起再審之訴，效
    力應及於共同訴訟人全體，應由受理再審之訴之法院列共同
    訴訟人全體為再審原告予以裁判（最高法院86年度臺上字第
    2868號判決意旨參照）。本件再審原告丁○○以本院97年度
    上字第268號確定判決（下稱原確定判決）有民事訴訟法第4
    96條第1項第13款之再審事由提起再審之訴，雖僅列丁○○
    一人為再審原告，然其提出非基於其個人關係之抗辯，揆諸
    上開說明，屬必要共同訴訟，依民事訴訟法第56條第1項第1
    款規定，其起訴效力及於戊○○、己○○、庚○○，爰將戊
    ○○、己○○、庚○○併列為再審原告，合先敘明。
二、再審原告經合法通知，未於言詞辯論期日到場，核無民事訴
    訟法第386條所列各款情形之一，爰依再審被告之聲請，由
    其一造辯論而為判決。
貳、實體方面：
一、再審原告未於言詞辯論期日到場，惟據其具狀及前於準備程
    序主張：(一)再審被告於前程序係依其與伊之被繼承人羅林麵
    所簽訂之不動產共有契約書（下稱系爭契約），請求伊將所
    繼承坐落宜蘭縣宜蘭市○○段131、133、134、187、450-2
    、873、874地號等7筆土地（下稱系爭土地）之徵收補償費
    及出賣之價金，按兩造之被繼承人共有比例分配予再審被告
    ，並經原確定判決為再審被告勝訴之判決，然系爭契約係偽
    造，伊否認為真正，蓋羅林麵之學歷僅小學程度，識字不多
    ，不可能簽寫如系爭契約上之工整有力字跡，且經以肉眼觀
    察比對系爭契約上羅林麵之印章及其印鑑章，無論印章大小
    、字體紋路粗細，均有不符，可見系爭契約上羅林麵之簽名
    非真實。(二)系爭土地原為林秋木（羅林麵之父）所獨有，並
    於民國（下同）36年間辦竣登記，林秋木於48年間死亡，由
    羅林麵繼承，羅林麵於88年間死亡，再由伊繼承登記為共有
    ，系爭契約第1條約定：「本不動產原係甲方（即羅林麵）
    先父陳秋木，乙方（即甲○○）先父陳玉成，丙方（即乙○
    ○、丙○）先父陳貴3人共同出資購買」云云，顯與事實不
    符，且該條後段又約定將系爭土地登記為羅林麵名義，更有
    違情理。(三)依系爭土地登記簿謄本、遺產明細表、申請書、
    財產查詢清單所載，系爭土地均登記為羅林麵所有，再審被
    告無法提出其被繼承人與林秋木共同購買系爭土地之契約及
    任何證據，且系爭土地如為共有關係，則其收益及改良費用
    ，均應通知全體共有人共同處理，然系爭土地之租金僅由蕭
    振義於78年間郵寄戊○○之信函附紙條載明77年租金由伊收
    取，足徵證人官登茂所證稱系爭土地為共有關係，與事實不
    符。(四)上開各情，有地政士陳振祺可為證明，原確定判決有
    民事訴訟法第496條第1項第13款之再審事由，爰提起再審之
    訴等語。並聲明：(一)原確定判決不利於再審原告部分廢棄。
    (二)上開廢棄部分，再審被告在原程序第一審之訴駁回。
二、再審被告則以：系爭土地中之873、874、131、134及133等
    地號土地，於羅林麵死亡後，陸續經政府徵收及出售，取得
    之款項分別由再審原告己○○、庚○○匯至再審被告丙○之
    帳戶，雖所匯之款項仍有不足，然由系爭土地之土地稅早期
    由再審被告乙○○、丙○之父陳貴繳納，陳貴死亡後由再審
    被告甲○○繳納，及臺灣桃園地方法院95年度訴字第1904號
    判決認定兩造有收取租金之事實，顯見兩造就系爭土地存在
    共有關係。再審被告於前程序請求再審原告履行契約，並無
    不合等語，資為抗辯，並答辯聲明：再審之訴駁回。
三、按當事人發現未經斟酌之證物或得使用該證物者，得以再審
    之訴對於確定終局判決聲明不服，但以如經斟酌可受較有利
    益之裁判者為限，民事訴訟法第496條第1項第13款固著有明
    文。惟所謂「發現未經斟酌之證物」，係指前訴訟程序事實
    審之言詞辯論終結前已存在之證物，因當事人不知其存在或
    不能予以使用，現始發現或得使用者而言，並以如經斟酌可
    受較有利益之裁判者為限。是事實審言詞辯論終結前未存在
    之證物，或已存在並能利用而不提出，或已提出之證物，均
    不得據為本款之再審理由。且該款所謂證物，專指物證而言
    ，不包含人證在內，此觀諸民事訴訟法第430條將證物及證
    人對稱自明。
四、經查：
  (一)羅林麵簽訂之系爭契約是否為真正，攸關再審被告於前程序
    起訴請求再審原告履行契約是否有理由，然因羅林麵已死亡
    ，且再審原告未提出任何羅林麵生前簽名之字跡供比對；再
    審被告所提出訴外人官登茂與羅林麵簽訂之「宜蘭縣宜蘭市
    私有耕地租約書」，亦不足據為系爭契約上羅林麵簽名筆跡
    之比對資料。本院前程序為此依再審被告之聲請，先後向：
    (1)桃園縣八德市戶政事務所調閱羅林麵生前申請印鑑證明之
    資料，(2)桃園縣桃園地政事務所調閱羅林麵生前申請辦理登
    記相關資料，(3)宜蘭縣宜蘭地政事務所調閱羅林麵生前申請
    變更登記、補發權狀等相關資料，(4)桃園縣八德市農會調閱
    羅林麵生前申請開戶資料，(5)行政院國軍退除役官兵輔導委
    員會臺北榮民總醫院調閱羅林麵生前之開刀同意書及住院申
    請書等資料，(6)桃園縣政府地方稅務局調閱羅林麵生前財產
    歸戶資料，(7)桃園縣桃園市戶政事務所調閱羅林麵生前申請
    結婚登記相關資料，均無從查得羅林麵生前親筆簽名字跡俾
    供與系爭契約上之「羅林麵」簽名比對。遂依(1)證人即系爭
    土地承租人官登茂之證詞，(2)再審原告戊○○所出具之新臺
    幣（下同）300萬元及24萬元證明書，(3)再審原告匯款至再
    審被告丙○帳戶，(4)再審被告甲○○以羅林麵名義繳交系爭
    土地75年、76年、77年、79年地價稅等事實，經審斟酌兩造
    全辯論意旨及調查之證據，認定「由上述被上訴人（即再審
    原告）與上訴人（即再審被告）就系爭7筆土地有輪流收取
    租金、分別繳納稅款、分配部分土地徵收補償費及所售價金
    之情事以觀，亦堪認被上訴人實際已有依上開（即系爭契約
    ）第三、四條約定內容履行之事實，由此益徵被上訴人有承
    認系爭契約內容之默示意思表示。是上訴人主張系爭契約為
    真正乙節，即非無據而堪以採信」，判決再審原告應將系爭
    土地徵收補償費、出賣之價金，按兩造之被繼承人共有系爭
    土地比例，連帶給付再審被告甲○○、乙○○、丙○各114
    萬9,029元、57萬4,515元、57萬4,515元及其法定遲延利息
    。查再審原告提起再審之訴，所提出之系爭契約、戶籍謄本
    、印鑑卡、系爭土地登記簿謄本、遺產明細表、申請書、財
    產查詢清單等資料，已分據兩造於前程序提出而經本院前程
    序予以斟酌；其餘由蕭振義於78年間郵寄戊○○之信封，及
    另紙其上僅記載「77年上期：田租…地居租…總共10,574元
    」之紙片（見本院卷第30頁），均未能為較有利於再審原告
    之裁判。再審原告並未舉證證明有何發現未經斟酌之證物，
    且如經斟酌可受較有利益之裁判，徒稱原確定判決有民事訴
    訟法第496條第1項第13款規定之再審事由云云，委無足取。
  (二)再審原告聲請傳喚證人即地政士陳振祺，用以證明系爭契約
    非真正，揆諸上開說明，尤與民事訴訟法第496條第1項第13
    款之規定未合。
五、綜上所述，再審原告主張原確定判決有民事訴訟法第496條
    第1項第13款所規定之再審事由，提起再審之訴，為無理由
    ，應予駁回。
六、本件事證已臻明確，兩造其餘之攻擊或防禦方法，經本院斟
    酌後，認為均不足以影響本判決之結果，爰不逐一詳予論駁
    ，併此敘明。
七、據上論結，本件再審之訴為無理由，依民事訴訟法第505條
    、第463條、第385條第1項、第85條第2項，判決如主文。
中    華    民    國    99    年    4     月    27    日
                    民事第十四庭
                        審判長法  官  林金村
                              法  官  李慈惠
                              法  官  王麗莉
正本係照原本作成。
如不服本判決，應於收受送達後20日內向本院提出上訴書狀，其
未表明上訴理由者，應於提出上訴後20日內向本院補提理由書狀
（均須按他造當事人之人數附繕本）上訴時應提出委任律師或具
有律師資格之人之委任狀；委任有律師資格者，另應附具律師資
格證書及釋明委任人與受任人有民事訴訟法第466條之1第1項但
書或第2項（詳附註）所定關係之釋明文書影本。
中    華    民    國    99    年    4     月    27    日
                              書記官  余姿慧
附註：
民事訴訟法第466條之1（第1項、第2項）：
對於第二審判決上訴，上訴人應委任律師為訴訟代理人。但上訴
人或其他法定代理人具有律師資格者，不在此限。
上訴人之配偶、三親等內之血親、二親等內之姻親，或上訴人為
法人、中央或地方機關時，其所屬專任人員具有律師資格並經法
院認為適當者，亦得為第三審訴訟代理人。

司法院資訊處製作；財團法人民間司法改革基金會備份。
